【裁判字號】    97,勞上易,54
【裁判日期】    971119
【裁判案由】    給付退休金等
【裁判全文】
臺灣高等法院民事判決                97年度勞上易字第54號
上  訴  人  丁○○
            乙○○
            丙○○
共      同
訴訟代理人  林天財律師
被 上訴 人  東億石綿股份有限公司
法定代理人  甲○○
訴訟代理人  許獻進律師
上列當事人間請求給付退休金等事件，上訴人對於中華民國97年
5月30日台灣士林地方法院97年度重勞訴字第3號第一審判決提起
上訴，本院於97年11月5日言詞辯論終結，判決如下：
    主  文
上訴駁回。
第二審訴訟費用由上訴人負擔。
    事實及理由
一、上訴人起訴主張：
    上訴人丁○○、乙○○、丙○○自民國67年6月起即於被上
    訴人公司任職，至94年11月底，業已工作滿27年5個月，可
    領得退休金基數為42.5基數，遂於94年12月5日提出退休之
    申請。又以上訴人丁○○、乙○○、丙○○平均工資新台幣
    （下同）各52,000元、42,867元、43,200元及前述年資計算
    ，被上訴人應分別給付上訴人丁○○、乙○○、丙○○退休
    金2,210,000元、1,821,848元、1,836,000元。另上訴人丁
    ○○、乙○○、丙○○於94年度均尚有30日之特別休假未休
    ，被上訴人亦應分別給付上訴人3人未休假薪資52,000元、4
    2,867、43,200元，為此，依勞動基準法第53條第2款、第55
    條第1項、第38條、勞動基準法施行細則第24條第3款之規定
    ，請求被上訴人給付上訴人丁○○、乙○○、丙○○退休金
    及未休假薪資各2,262,000元、1,864,715元、1,879,200元
    ，並均自起訴狀繕本送達翌日起加計法定遲延利息。
  （原審判決被上訴人應給付上訴人丁○○1,709,500元、乙○
    ○1,474,300元、丙○○1,472,300元，及均自97年1月9日起
    加計法定遲延利息，而駁回上訴人其餘請求。上訴人就其敗
    訴部分提起上訴，被上訴人敗訴部分則未據上訴，非本院審
    理範圍）。
    並於本院聲明：
    (一)原判決不利於上訴人部分廢棄。
    (二)上開廢棄部分，被上訴人應再給付上訴人丁○○552,500
      元、上訴人乙○○390,415元、上訴人丙○○419,700元。
二、被上訴人則抗辯如下：
（一）上訴人丁○○為被上訴人公司之會計，其夫許炤隆於被上
      訴人公司現任董事長就任之前為公司實際經營人，其等於
      94年間在未經任何總經理、董事長或董事會決議之情形下
      ，擅自將上訴人薪水調高，溢付上訴人3人之薪資，故上
      訴人3人所主張之平均工資金額並非正當，應以其等於94
      年1月份之薪資41,000元、35,000元、35,000元計算，始
      屬正確。
（二）被上訴人公司自91年至94年的營利事業所得稅結算申報書
      年年呈現虧損，上訴人主張還須加班顯屬不合常理。況上
      訴人丁○○、乙○○及丙○○加班必有個位數零頭，另依
      據我國營利事業所得稅查核準則第71條第1項第12款規定
      ，因業務需要延時加班而發給之加班費，應有加班紀錄，
      憑以認定；其未提供加班紀錄或超出勞動基準法第32條所
      訂定之標準部分（一個月46小時），仍應按薪資支出列帳
      ，並應依規定合併各該員工之薪資所得扣繳。而被上訴人
      公司並未有任何上訴人之加班紀錄，故上訴人所主張之加
      班費於法顯有不合。上訴人94年4月起之薪資差額，並非
      加班費，乃自行加薪所致，當然為違法之侵權行為及不當
      得利。上訴人丁○○、乙○○、丙○○於94年間分別違法
      溢領被上訴人公司款項74,000元、48,200、50,200元，被
      上訴人公司得請求上訴人3人返還上開金額，爰以上開債
      權與上訴人主張之退休金及未休假薪資債權抵銷。
    並於本院聲明：上訴駁回。
三、兩造不爭執之事實：
（一）上訴人丁○○、乙○○、丙○○均自67年6月起任職於被
      上訴人公司，且同於94年12月5日向被上訴人提出退休之
      申請，其等工作年資為27年5個月，依勞動基準法第55條
      規定可領取之退休金基數為42.5個基數，迄今均尚未領取
      。
（二）上訴人丁○○、乙○○、丙○○於94年1月至11月自被上
      訴人公司領取之薪資金額分別如下（見原審97年度士勞調
      字第1號卷，下稱調字卷，頁29-39之薪資表所示）：
    １、上訴人丁○○於94年1月至3月所領薪資均為41,000元，
        嗣於94年4月至11月各為45,000元、45,000元、48,000
        元、52,000元、50,400元、52,600元、57,000元、52,0
        00元。
    ２、上訴人乙○○於94年1月至2月所領薪資均為35,000元，
        嗣於94年3月至11月各為36,000元、35,000元、36,000
        元、38,000元、41,000元、43,200元、42,000元、48,0
        00元、45,000元。
    ３、上訴人丙○○於94年1月至4月所領薪資均為35,000元，
        嗣於94年5月至11月各為36,000元、37,000元、42,000
        元、42,000元、45,000元、48,200元、45,000元。
（三）上訴人丁○○、乙○○、丙○○94年度之特別休假均為30
      日。
四、兩造之爭點及論斷：
    上訴人主張丁○○、乙○○、丙○○平均工資各為52,000元
    、42,867元、43,200元，被上訴人應據此計算並給付上訴人
    退休金及未休假薪資等語。為被上訴人所否認，並以前揭情
    詞置辯。是本件兩造爭點為（見本院卷頁32）：(一)上訴人
    之平均工資數額為何？(二)被上訴人以上訴人溢領薪資為由
    ，主張以其對上訴人之不當得利債權或侵權行為損害賠償債
    權，與上訴人之退休金、未休假薪資債權抵銷，有無理由？
    茲分別論述如下：
  (一)關於上訴人之平均工資數額之爭點：
    １、上訴人丁○○、乙○○、丙○○於94年1月至11月自被
        上訴人公司領取之薪資金額分別為：(1)丁○○於94年1
        月至3月所領薪資均為41,000元，嗣於94年4月至11月各
        為45,000元、45,000元、48,000元、52,000元、50,400
        元、52,600元、57,000元、52,000元；(2)乙○○於94年
        1月至2月所領薪資均為35,000元，嗣於94年3月至11月
        各為36,000元、35,000元、36,000元、38,000元、41,
        000元、43,200元、42,000元、48,000元、45,000元；
        (3)丙○○於94年1月至4月所領薪資均為35,000元，嗣於
        94年5月至11月各為36,000元、37,000元、42,000元、
        42,000元、45,000元、48,200元、45,000元之事實，為
        兩造所不爭執，並有被上訴人公司94年1月至11月薪資
        表影本附卷可稽（見原審調字卷頁29-39）。由此可知
        ，以94年1月份所領薪資為準，(1)上訴人丁○○於94年4
        月至11月薪資分別增加4,000元、4,000元、7,000元、1
        1,000元、9,400元、11,600元、16,000元、11,000元；
        (2)上訴人乙○○於94年3月及5月至11月薪資分別增加1,
        000元、1,000元、3,000元、6,000元、8,200元、7,000
        元、13,000元、10,000元；(3)上訴人丙○○，於94年5
        月至11月薪資分別增加1,000元、2,000元、7,000元、7
        ,000元、10,000元、13,200元、10,000元。
    ２、上訴人主張所領取上開增加之薪資金額係因加計「加班
        費」之故，惟為被上訴人所否認。經查：
      (1)上訴人主張其有加班之事實，未據提出任何加班紀錄為
        證，僅以被上訴人公司為家族公司管理鬆散為由，尚不
        足據以認定其主張加班之事實為真。況上訴人對於加班
        費之計算方式、實際加班時數等據以核算加班費數額等
        基準，均未加以具體主張或舉證以實其說，顯難遽認其
        等領取上開增加之整數金額確係因加計「加班費」之故
        。
      (2)依被上訴人公司94年1月至11月薪資表（見原審調字卷
        頁29-39），該公司領薪員工原為9人，94年4月份減為8
        人，94年5、6月為7人，同年7月至11月為6人，固堪認
        被上訴人公司員工有減少人數之情形。惟觀之被上訴人
        公司於91年至94年間之營運狀況，其營業收入總額分別
        為10,757,545元、12,937,829元、10,841,589元、9,88
        8,862元，營業淨利則均呈負數，分別為負1,558,450元
        、負448,672元、負1,539,934元、負3,321,710元，此
        有被上訴人公司91年度至94年度營利事業所得稅結算申
        報書影本各1件在卷可憑（見原審卷頁34-37）。互核以
        對，堪認被上訴人公司於94年度營業收入大幅降低，營
        業淨利負數最為嚴重，業務量亦最為慘澹，則該年度營
        運之業務既已縮減數量，衡情員工工作量亦相對減少。
        況兩造均不爭執被上訴人公司自原董事長許金水於91年
        底死亡後，即長期陷入內部股東經營權之紛爭，此有原
        法院92年度司字第219號民事裁定及96年度易字第2064
        號刑事判決可資參照（見原審卷頁40、77）。是上訴人
        以員工人數減少、上開加班薪資占公司總營業收入之比
        例合理及加班費免納所得稅為由，均不足推論其等有自
        94年4、5月間開始超時加班之必要及事實。
      (3)此外，上訴人復未提出其他積極事證足以證明其等上開
        所增領之金額係實際加班之對價，即難認係屬上訴人等
        人因工作所獲得之經常性報酬，則上訴人加計上開金額
        作為計算平均工資之依據，尚不足採。而被上訴人所辯
        應以上訴人丁○○、乙○○、丙○○94年1月份之薪資
        41,000元、35,000元、35,000元據以為其等之平均工資
        ，核屬可取。
    ３、按勞工退休金之給與標準，應按其工作年資，每滿1年
        給與2個基數。但超過15年之工作年資，每滿1年給與1
        個基數，最高總數以45個基數為限。未滿半年者以半年
        計；滿半年者以1年計。上開退休金基數之標準，係指
        核准退休時1個月平均工資。勞動基準法第55條第1項第
        1款、第2項定有明文。本件上訴人丁○○、乙○○、丙
        ○○均自67年6月起任職於被上訴人公司，且同於94年
        12月5日向被上訴人提出退休之申請，工作年資為27年5
        個月，依上開規定可領取之退休金為42.5個月之平均工
        資，此為兩所不爭執。準此計算，上訴人丁○○、乙○
        ○、丙○○得請求之退休金金額應分別為1,742,500元
        （41,000×42.5＝1,742,500）、1,487,500元（35,000
        ×42.5＝0000000）、1,487,500元（35,000×42.5＝1,
        487,500）。
    ４、又勞工在同一雇主或事業單位，繼續工作滿一定期間者
        ，每年應依左列規定給予特別休假：(1)1年以上3年未滿
        者7日。(2)3年以上5年未滿者10日。(3)5年以上10年未滿
        者14日。(4)10年以上者，每1年加給1日，加至30日為止
        。上開特別休假，工資應由雇主照給。雇主經徵得勞工
        同意於休假日工作者，工資應加倍發給。勞動基準法第
        38條、第39條定有明文。又特別休假因年度終結或終止
        契約而未休者，其應休未休之日數，雇主應發給工資。
        勞動基準法施行細則第24條第3款亦有明文。是以上訴
        人3人均於被上訴人公司工作達27年以上計算，其等主
        張於94年度應有30日之特別休假，應屬可採。從而，上
        訴人3人於自請退休而終止勞動契約時，既尚有各30日
        之特別休假未休，依前開規定，自得請求被上訴人給付
        30日之未休假薪資。從而，上訴人丁○○、乙○○、丙
        ○○應各得請求被上訴人給付30日之未休假薪資41,000
        元、35,000元、35,000元。
  (二)關於被上訴人以上訴人溢領薪資為由，據以主張抵銷之爭
      點：
    １、按無法律上之原因而受利益，致他人受損害者，應返還
        其利益，民法第179條定有明文。本件上訴人丁○○、
        乙○○、丙○○之薪資原為41,000元、35,000元、35,0
        00元，然(1)上訴人丁○○於94年4月至11月薪資分別增
        領4,000元、4,000元、7,000元、11,000元、9,400元、
        11,600元、16,000元、11,000元，共計74,000元；(2)上
        訴人乙○○於94年3月及5月至11月薪資分別增領1,000
        元、1,000元、3,000元、6,000元、8,200元、7,000元
        、13,000元、10,000元，共計49,200元；(3)上訴人丙○
        ○，於94年5月至11月薪資分別增領1,000元、2,000元
        、7,000元、7,000元、10,000元、13,200元、10,000元
        ，共計50,200元；而上訴人所增領之上開金額難認係實
        際加班之對價或工作所獲得之經常性報酬，均如上述，
        兩造又均不認為屬於其他被上訴人應給付予上訴人之款
        項，則上訴人就此超過每月薪資而溢領之部分，自屬無
        法律上之原因而受利益，且致被上訴人受有損害，故被
        上訴人主張其對上訴人丁○○、乙○○、丙○○有上述
        金額之不當得利債權，應為可採。又被上訴人主張對上
        訴人有上述金額之不當得利債權既屬可採，則其另主張
        侵權行為損害賠償債權部分，即無再予論述之必要，附
        此敘明。
    ２、又二人互負債務，而其給付種類相同，並均屆清償期者
        ，各得以其債務，與他方之債務，互為抵銷，民法第33
        4條亦有明文。是上訴人丁○○、乙○○、丙○○與被
        上訴人公司既互相負有前述債務，且均屆清償期，則被
        上訴人主張以其對上訴人丁○○於94年4月至11月溢領
        薪資之不當得利債權74,000元、乙○○於94年5月至11
        月溢領薪資之不當得利債權48,200元（不包括94年3月
        份溢領之1,000元）、丙○○於94年5月至11月溢領薪資
        之不當得利債權50,200元，與上訴人之退休金及未休假
        薪資債權抵銷，自堪准許。從而，上訴人得請求被上訴
        人給付之金額，經被上訴人為抵銷後，分別為：
        (1)丁○○1,709,500元（1,742,500＋41,000－74,000＝
          1,709,500）。
        (2)乙○○1,474,300元（1,487,500＋35,000－48,200＝
          1,474,300）。
        (3)丙○○1,472,300元（1,487,500＋35,000－50,200＝
          1,472,300）。
五、綜上所述，上訴人丁○○、乙○○、丙○○於請求被上訴人
    分別給付1,709,500元、1,474,300元、1,472,300元，及均
    自起訴狀繕本送達翌日即97年1月9日起至清償日止，按年息
    5% 計算之利息之範圍內，為有理由，應予准許；逾此範圍
    之其他請求，為無理由，不應准許。原審就上開不應准許部
    分，為上訴人敗訴之判決並駁回其等假執行之聲請，於法並
    無違誤。上訴意旨指摘原判決不當，求予廢棄改判被上訴人
    應再給付上訴人丁○○552,500元、上訴人乙○○390,415元
    、上訴人丙○○419,700元，為無理由，應予駁回。
六、本件判決基礎已臻明確，兩造其餘有關「被上訴人公司之實
    際負責人為何？」、「上訴人丁○○是否侵害被上訴人公司
    財產？」等攻擊防禦方法暨所舉證據，經本院斟酌後認與本
    件判決結果不生影響，爰不另逐一論述，附此敘明。
七、據上論結，本件上訴為無理由，依民事訴訟法第449條第1項
    、第78條、第85條第1前段，判決如主文。
中    華    民    國    97    年    11    月    19    日
                    民事第十四庭
                        審判長法  官  張  蘭
                              法  官  黃麟倫
                              法  官  鄭純惠
正本係照原本作成。
不得上訴。
中    華    民    國    97    年    11    月    19    日
                              書記官  劉麗芬


司法院資訊處製作；財團法人民間司法改革基金會備份。
